【裁判字號】    92,上訴,546
【裁判日期】    920702
【裁判案由】    過失致死
【裁判全文】
臺灣高等法院臺南分院刑事判決          九十二年度上訴字第五四六號  Ａ
      上  訴  人  臺灣臺南地方法院檢察署檢察官
      上  訴  人
      即  被  告  乙  ○  ○
      選任辯護人  蘇  新  竹  律師
右上訴人因過失致死案件，不服臺灣台南地方法院九十一年度訴字第一三五九號九十
二年四月三日第一審判決（起訴案號：臺灣台南地方法院檢察署九十一年度偵字第一
二Ｏ八六號），提起上訴，本院判決如左：
      主      文
原判決撤銷。
乙○○無罪。
      理      由
一、公訴意旨略以：乙○○受僱於南銘營造有限公司（下稱南銘公司），在南銘公司
    向永康市公所承攬永康交流道特定區○○○○號道路工程（下稱道路工程）擔任
    監工，負責現場管理之工作，為執行該工地安全業務之人。其對於在該有墜落之
    虞之工作業場所，未規定在該場所作業之車輛機械駕駛者或有關人員，不得使動
    力鏟供主要用途以外之用途，以防止危害之發生，而依當時情事，並無不能注意
    之情形，竟疏未注意，任由所僱請之挖土機駕駛甲○○及工人張文雄以挖土機吊
    升鋼板、打設鋼軌樁。於民國（下同）九十一年十月二十二日上午八時許，在上
    開工地，由甲○○駕駛挖土機，張文雄則於地面上負責吊掛鋼板及鋼軌樁，並指
    揮甲○○將鋼板及鋼軌樁吊起，其二人工作至同日上午十一時許，張文雄先將鋼
    纜繩一端（環形狀）鉤於挖土機之挖斗上方鉤子上，再將另一端之吊鉤鉤於鋼板
    頂端之三角形開孔處，並指示甲○○將鋼板吊起時，當甲○○吊起鋼板時，瞬間
    吊鉤脫落，張文雄走避不及，遭鋼板壓及，致顱內出血，送醫不治死亡，因認被
    告乙○○涉有刑法第二百七十六條第二項之罪嫌等語。
二、公訴人認被告乙○○涉有過失致死犯行，無非係以：被告坦承為系爭道路工程監
    工，並任由被害人張文雄配合甲○○駕駛挖土機吊升鋼軌樁及鋼板，被害人卻於
    工作中被鋼板壓砸，造成顱內出血死亡等情，並舉證人甲○○證述、現場照片、
    及被害人死亡之驗斷書及相驗屍體證明書佐證，資為論據。
三、按犯罪事實應依證據認定之，無證據不得推定其犯罪事實，又不能證明被告犯罪
    者，應諭知無罪之判決，刑事訴訟法第一百五十四條、第三百零一條第一項分別
    定有明文。又認定不利於被告之事實，須依積極證據，苟積極證據不足為不利於
    被告事實之認定時，即應為有利於被告之認定，更不必有何有利證據，最高法院
    三十年上字第八一六號判例參照。
四、訊之上訴人即被告乙○○固坦承在南銘公司向永康市○○○○道路工程工區擔任
    現場監工之事實不諱，惟堅決否認有何過失致死之犯行，並辯稱：伊係受南銘公
    司僱傭之監工，並非被害人張文雄之僱主，自無違反勞工安全衛生法第五條及勞
    工安全衛生設施規則第一百十六條等相關規定之餘地；且甲○○駕駛挖土機操作
    吊升鋼板、鋼軌樁等物，實係受被害人張文雄之指揮，並非受伊指揮，且案發時
    伊正在箱涵處指導工人綁鋼筋，對於被害人張文雄之死亡，伊無過失責任等語。
    經查：
（一）按行為之處罰，以行為時之法律有明文規定者為限；又刑法總則於其他法令有
      刑罰之規定者，亦適用之，刑法第一條、第十一條分別定有明文。是以，除法
      律明文規定處罰行為人之行為外，自不得任意擴張解釋刑法法條之適用範圍，
      方符合上開罪刑法定主義之揭示。次按勞工安全衛生法第三十一條第一項固明
      文：雇主違反同法第五條第一項有關「雇主對左列事項應有符合標準之安全衛
      生設備：．．．五、防止有墜落、崩塌等之虞之作業場所引起之危害。．．．
      」之規定，致發生職業災害者，應以違反勞工安全衛生法之規定論處刑責。而
      所謂雇主，係以是業主或事業之經營負責人之謂，同法第二條第二項亦有明文
      規定。經查，南銘公司之負責人為丙○○，分別雇用被告擔任系爭道路工程現
      場監工，甲○○及被害人則負責以挖土機吊升鋼板、打設鋼軌樁等施作涵箱之
      工作等請，業據證人即南銘公司負責人丙○○、甲○○於偵查中、原審及本院
      審理時證述無訛，足見被告受僱於南銘公司，並非該公司之經營負責人，縱使
      被告身兼現場監工，代表雇主南銘公司在現場指揮施工，仍不得據此而認被告
      即為勞工安全衛生法第三十一條、第五條所謂之實際負責人，參酌上開法條規
      定及說明，被告既非南銘公司之經營負責人即非雇主，就本件職業災害之發生
      ，尚難以上揭勞工安全衛生法規之規定論處刑責。
（二）證人丙○○於原審審理時證稱：伊僱傭被告擔任現場管理的工作，亦即監工。
      實際工作內容，是被告在控制工地進度、施工工人的調度，伊不在現場時，就
      是由被告代替伊指揮施工及當天工地施工內容，且因為現場空間不足，吊車無
      法進到該現場，故以挖土機來吊（見原審卷第四十頁至四十一頁）等語，復參
      以證人甲○○於本院審理時亦證稱：案發前，由被告先行分配工地工作，伊開
      始工作時，被告至工地另一邊正在進行之工程監看等語，並以附卷之相片佐證
      （見本院九十二年六月十八日筆錄），因此，被告雖為現場監工，然伊負責全
      部工地施工進度管控，並非固定一處監督、指揮工人施工，是以被害人勾掛鐵
      板妥當與否及甲○○是否配合被害人指揮以挖土機吊起鋼板等施工過程所生危
      險，均非被告所能注意防免。再者，被告於偵查中所辯：「他（指被害人）勾
      鐵板，所以由他自己指揮怪手」等語，亦與證人甲○○於偵查中及原審審理時
      具結證稱：伊係於九十一年十月二十一日，才開始到該工地工作，案發時是伊
      到該工地工作之第二天。二天工作內容都是以挖土機先挖土，然後再以挖土機
      吊掛鋼軌樁及鋼板，並將鋼軌樁及鋼板打入地下，亦即俗稱『打樁』的工作。
      而伊以挖土機吊掛鋼軌樁及鋼板時，係受被害人張文雄的指揮，因為被害人是
      在挖土機下面綁鋼板及鋼軌樁，綁好後被害人再以手勢指揮伊可否吊起，案發
      當日被害人鉤好後比手勢，伊吊起鐵板，但不知何因鐵板掉落，被害人頭部被
      壓住，又一般吊掛鋼軌樁及鋼板是以吊車為之等語（見相驗卷第十七頁至十八
      頁、原審卷第三十二頁至第三十三頁）相符，足見本件道路涵箱工程部分，係
      由被害人負責先行勾掛貨物妥當後，再行指揮挖土機司機吊升鋼板，被告並非
      實際指揮挖土機司機吊升鋼板之人，自無從注意防免危險之發生。雖被害人嗣
      後因該工程使用挖土機吊升鋼板，致遭脫落之鋼板壓及，造成死亡結果，然被
      告既然無從注意、防免鋼板發生掉落之可能性，自難令被告負過失責任。
五、綜上各情，本件被告既非南銘公司之經營負責人，又就本件職業災害之發生，又
    無防免事故發生之責任，自難論被告以過失致死罪責，復查無其他積極證據足資
    證明被告有何過失致死犯行。原審未予詳加審查，遽論處被告勞工安全衛生法第
    三十一條第一項及刑法第二百七十六條第二項之罪刑，尚有未合。檢察官上訴指
    原判決論處被告觸犯勞工安全衛生法第三十一條第一項似有未洽及事實與理由矛
    盾，暨被告上訴意旨，否認犯罪，指摘原判決不當，均為有理由，自應由本院將
    原判決予以撤銷改判，另為被告無罪判決之諭知。
據上論斷，應依刑事訴訟法第三百六十九條第一項前段、第三百六十四條、第三百零
一條第一項，判決如主文。
本案經檢察官林炎昇到庭執行職務。
中    華    民    國  九十二      年      七      月        二      日
                                  臺灣高等法院臺南分院刑事第二庭
                                      審判長法官  黃    崑    宗
                                            法官  莊    俊    華
                                            法官  林    勝    木
右正本證明與原本無異。
如不服本判決，應於判決送達後十日內向本院提出上訴狀，其未敘述理由者並應於提
出上訴狀後十日內向本院補提理由書（應附繕本)。
                                      法院書記官  吳    秋    賢
中    華    民    國      九十二      年      七      月        四      日


司法院資訊處製作；財團法人民間司法改革基金會備份。
